臺灣高等法院花蓮分院刑事判決
111年度上訴字第48號
上  訴  人  
即  被  告  傅勝安


上列上訴人因違反森林法案件，不服臺灣臺東地方法院110年度
訴字第194號中華民國111年2月25日第一審判決（起訴案號：臺
灣臺東地方檢察署110年度偵字第3009號），提起上訴，本院判
決如下：
    主  文
原判決關於沒收部分撤銷。
其他上訴駁回。
扣案之手電筒壹支、鏟刀壹支、鏡子壹個及頭燈壹個，均沒收。
    事實及理由
一、本案係在刑事訴訟法第348條於民國110年6月18日修正施行
    後，始於111年4月25日繫屬本院（見本院卷第5頁臺灣臺東
    地方法院函上本院收文章），而應適用修正後之現行刑事訴
    訟法第348條規定判斷上訴範圍。觀諸上訴人即被告傅勝安
    （下稱被告）上訴書狀所載及本院準備程序、審理中所述，
    其已明示僅就量刑及沒收部分提起一部上訴（見本院卷第86
    、180頁），則依現行刑事訴訟法第348條第3項規定及其修
    法理由，本院審理範圍自僅及於原判決關於被告之量刑及沒
    收部分。被告未表明上訴之原判決關於犯罪事實、證據、理
    由、論罪則不屬本院審判範圍，故就被告本案犯罪之事實、
    證據、理由、論罪，除原審事實欄所載與沒收有關之被告經
    扣案物應更正為「背包1個、手電筒1支、童軍繩1條、鏟刀1
    支、鐮刀1支、鏡子1個、頭燈1個、牛樟菇（142.5公克，業
    經行政院農業委員會林務局○○林區管理處領回）」外，其餘
    均如第一審判決書之記載（如附件）。
二、被告上訴意旨略以：本案伊竊取之牛樟菇市價約新臺幣（下
    同）1萬1千元，且已發還告訴人行政院農業委員會林務局○○
    林管處，原審併科罰金35萬元，實屬過重，請求將罰金降為
    30萬元。另原審諭知沒收之扣案物，為伊所有且經扣案者均
    僅有1個，原審將第三人許○銘所有之扣案物誤認為被告所有
    而予沒收，容有未洽。爰請求撤銷原判決關於量刑及沒收部
    分，並從輕併科罰金。
三、上訴理由之論斷：
　㈠駁回上訴之部分（量刑部分）：
　⒈按量刑之輕重，係屬事實審法院得依職權自由裁量之事項，
    苟已斟酌刑法第57條各款所列情狀，而未逾越法定刑度，不
    得遽指為違法（最高法院72年台上字第6696號判決意旨參照
    ）。且法院對於被告為刑罰裁量時，必須以行為人之罪責為
    依據，而選擇與罪責程度相當之刑罰種類，並確定與罪責程
    度相稱之刑度。縱使基於目的性之考量，認定有犯罪預防之
    必要，而必須加重裁量時，亦僅得在罪責相當性之範圍內加
    重，不宜單純為強調刑罰之威嚇功能，而從重超越罪責程度
    為裁判，務求「罪刑相當」。且在同一犯罪事實與情節，如
    別無其他加重或減輕之原因，下級審量定之刑，亦無過重或
    失輕之不當情形，則上級審法院對下級審法院之職權行使，
    原則上應予尊重（最高法院85年度台上字第2446號判決意旨
    參照）。
  ⒉經核原審以被告本案犯行事證明確，就科刑部分說明：被告
    前於104年間因施用毒品案件，經臺灣花蓮地方法院以104年
    度簡字第184號判處有期徒刑4月確定；再於105年間因施用
    毒品案件，經原審法院以105年度東簡字第130號判處有期徒
    刑4月確定；又於105年間因違反森林法案件，經原審法院以
    105年度訴字第52號判處有期徒刑6月，併科罰金30萬元確定
    ，上開3案件，經原審法院以105年度聲字第560號裁定有期
    徒刑部分應執行有期徒刑11月確定，嗣於107年3月28日執行
    完畢等情，有臺灣高等法院被告前案紀錄表及上開判決附卷
    可稽。其於5年內，故意再犯本案有期徒刑以上之罪，為累
    犯。審酌被告前執行完畢案件罪名包含違反森林法案件（竊
    取森林副產物罪），二者所犯罪名、保護法益、犯罪情節、
    手段均具有類似性，顯見其主觀上欠缺對刑法之尊重，對刑
    罰反應力薄弱，亦無因加重本刑致生行為人所受的刑罰超過
    其所應負擔罪責的情形，爰依刑法第47條第1項累犯規定，
    加重其刑。並以行為人責任為基礎，審酌被告為圖一己私利
    ，罔顧林木生長及自然生態維護之不易，恣意前往國有森林
    竊取森林副產物，所為已對國家財產及森林保育工作造成損
    害，且被告除上述構成累犯之前案紀錄外，其①於95年間，
    因違反森林法案件，經原審法院以95年度訴字第196號判處
    有期徒刑8月、7月，各併科罰金23萬、1千元，並定應執行
    有期徒刑1年，併科罰金23萬元，嗣經同院以96年聲簡字第8
    31號裁定各減刑為有期徒刑4月、3月15日，各併科罰金11萬
    5千元、5百元，並定應執行有期徒刑6月，併科罰金11萬5千
    元確定；②於97年間，因違反森林法案件，經本院以98年度
    上訴字第94號判處有期徒刑10月，嗣與另案經裁定應執行有
    期徒刑1年2月確定；③於106年間，因違反森林法案件，經原
    審法院以106年度訴字第109、123號判處有期徒刑1年2月，
    併科罰金7萬8千元，並經本院以107年度上訴字第20號駁回
    上訴確定；④於106年間，因違反森林法案件，經原審法院以
    106年度訴字第141號判處有期徒刑7月，併科罰金30萬2千元
    ，並經本院以108年度上訴字第10號撤銷原判決，判處有期
    徒刑7月，併科罰金30萬2千元確定；上開③、④案件，經本院
    以108年度聲字第141號裁定應執行有期徒刑1年8月，併科罰
    金37萬5千元確定，此有臺灣高等法院被告前案紀錄表在卷
    可參（見本院卷第39至52頁），可知被告自95年間起，多次
    違犯森林法案件，且均與盜採或搬運國有林班地之牛樟木、
    牛樟菇相關，犯罪手段類同，所為實有不該；惟念其犯後坦
    承犯行，態度尚可，並考量檢察官、告訴人行政院農業委員
    會林務局○○林區管理處對於論罪科刑之意見，兼衡酌其犯罪
    之動機、情節、方式，所竊取森林產物之種類(牛樟菇)、數
    量(2袋，共計142.5公克)、價值，暨被告自陳其智識程度為
    高中畢業、現在家裡義式餐廳幫忙、月薪約1萬元、家庭經
    濟狀況普通（見原審卷第65頁）等一切情狀，就被告本案所
    犯森林法第50條第1項之竊取森林副產物罪量處有期徒刑9月
    ，併科罰金35萬元，並諭知罰金易服勞役之折算標準。經核
    原判決已斟酌刑法第57條各款事由，以行為人責任為基礎，
    兼顧被告有利與不利之科刑資料，既未逾越法定範圍，亦無
    違背公平正義之精神，客觀上不生量刑畸重、畸輕或有所失
    入、失出之裁量權濫用，核與罪刑相當原則無悖。且森林法
    第50條第1項之竊取森林副產物罪之最低應併科法定罰金刑
    為30萬元，最高為600萬元，經適用累犯加重後，原審就被
    告本案併科罰金刑部分僅量處35萬元，已屬從低度量刑，縱
    與被告主觀上之期待有所落差，仍難指原審量刑有何不當或
    違法。是被告徒憑前詞，上訴指摘原審就併科罰金部分過重
    ，請求改為併科罰金30萬元云云，為無理由，應予駁回。
　㈡撤銷原判決部分（沒收部分）：
　　按供犯罪所用、犯罪預備之物或犯罪所生之物，屬於犯罪行
    為人者，得沒收之，刑法第38條第2項前段定有明文。經查
    ，被告所有經扣案物品僅有背包1個、手電筒1支、童軍繩1
    條、鏟刀1支、鐮刀1支、鏡子1個、頭燈1個等情，有扣押物
    品目錄表、扣押物品清單附卷可參（見偵字卷第59頁、原審
    卷第33頁），又其中供被告犯本案犯行所用之物為手電筒1
    支、鏟刀1支、鏡子1個及頭燈1個，業經被告於本院中供述
    明確（見本院卷第86頁至第87頁），是原審就此部分【即手
    電筒1支、鏟刀（原判決誤載為銼刀）1支、鏡子1個及頭燈1
    個】依刑法第38條第2項前段規定均諭知沒收，固屬適法。
    然原審依上開規定沒收扣案之手電筒、銼刀、鏡子及頭燈逾
    1支（個）部分，其數量核與上開證據資料不符，復無其他
    證據可佐，容有未洽。另第三人許○銘經扣案之手電筒1支、
    鏟刀1支、鏡子1個及頭燈1個（見偵字卷第65頁、原審卷第3
    4頁），並無證據證明為被告所有且供犯本案所用之物，且
    前開物品亦均非違禁物，依法均不得沒收，原審未察，將此
    部分物品亦予以沒收，自有未洽。從而，被告上訴意旨以有
    前揭情事為由，主張原審關於沒收扣案之手電筒、鏟刀、鏡
    子及頭燈逾1支（個）部分有誤而提起上訴等語，為有理由
    ，自應由本院將原判決關於沒收部分予以撤銷。
四、綜上所述，被告就量刑部分之上訴無理由，然就沒收部分之
    上訴為有理由，爰撤銷原審關於沒收部分及駁回其他上訴無
    理由部分，並就撤銷部分諭知如主文第三項所示之沒收。
據上論斷，應依刑事訴訟法第368條、第369條第1項前段、第373
條、第364條、第299條第1項前段，判決如主文。
中　　華　　民　　國　　111 　年　　7 　　月　　15　　日
                  刑事庭審判長法  官  林慧英
　　　　　　　　　　　　　　　法  官  李水源
　　　　　　　　　　　　　　　法  官  謝昀璉 
以上正本證明與原本無異。
如不服本判決，應於收受送達後20日內向本院提出上訴書狀，其
未敘述理由者，並得於提起上訴狀後20日內向本院補提理由書（
均須按他造當事人之人數附繕本）「切勿逕送上級法院」。
告訴人或被害人如對於本判決不服者，應具備理由請求檢察官上
訴，其上訴期間之計算係以檢察官收受判決正本之日期為準。
因疫情而遲誤不變期間，得向法院聲請回復原狀。
中　　華　　民　　國　　111 　年　　7 　　月　　15　　日
                              書記官  劉又華
附錄本判決論罪科刑法條：
森林法第50條
竊取森林主、副產物者處6月以上5年以下有期徒刑，併科新臺幣
30萬元以上6百萬元以下罰金。
收受、搬運、寄藏、故買或媒介前項贓物者，處6月以上5年以下
有期徒刑，併科新臺幣30萬元以上3百萬元以下罰金。
前二項之森林主產物為中央主管機關公告之具高經濟或生態價值
樹種之貴重木者，加重其刑至二分之一。
第1項及第2項之未遂犯罰之。
附件：
臺灣臺東地方法院刑事判決
110年度訴字第194號
公  訴  人  臺灣臺東地方檢察署檢察官
被      告  傅勝安
上列被告因違反森林法案件，經檢察官提起公訴（110年度偵字
第3009號），本院於準備程序進行中，因被告就被訴事實為有罪
之陳述，經告知簡式審判程序意旨，並聽取當事人之意見後，裁
定改依簡式審判程序審理，判決如下：
    主      文
傅勝安犯森林法第五十條第一項之竊取森林副產物罪，累犯，處
有期徒刑玖月，併科罰金新臺幣參拾伍萬元，罰金如易服勞役，
以新臺幣壹仟元折算壹日。扣案之手電筒貳支、銼刀貳支、鏡子
貳個及頭燈貳個，均沒收之。　　
    事實及理由
一、適用簡式審判程序之有罪判決書之製作，準用第454條之規
    定，刑事訴訟法第310條之2定有明文。本案犯罪事實及證據
    ，除引用如附件檢察官起訴書之記載外，並更正及補充如下
    ：
(一)犯罪事實欄一第12行及證據並所犯法條欄二第2行之「剷刀
    」均應更正為「銼刀」。
(二)證據並所犯法條欄一第6行之「背包1個」應更正為「背包2
    個」。　　
(三)證據並所犯法條欄一應補充「被告傅勝安於本院準備程序及
    審理中之自白」。
二、論罪科刑
(一)按森林指林地及其群生竹、木之總稱。依其所有權之歸屬，
    分為國有林、公有林及私有林；又所謂森林副產物，係指樹
    皮、樹脂、種實、落枝、樹葉、灌藤、竹筍、草類、菌類及
    其他主產物以外之林產物而言，森林法第3條及國有林林產
    物處分規則第3條第2款分別定有明文。是核被告所為，係犯
    森林法第50條第1項之竊取森林副產物罪。至被告所攜帶之
    銼刀2把，均屬金屬器械，得用於切割物品，倘持以朝人體
    攻擊，客觀上足以對人之生命、身體、安全構成威脅，顯為
    具有危險性之兇器，則被告所為亦合於刑法第321條第1項第
    3款攜帶兇器竊盜之要件。然森林法乃規範有關森林管理事
    項之特別法，森林法竊盜罪為刑法竊盜罪之特別法，兩者法
    規競合，依特別法優於普通法、重法優於輕法原則，自應優
    先適用森林法第50條第1項之竊取森林副產物罪處斷，不再
    論以刑法第321條第1項第3款之攜帶兇器竊盜罪。
(二)被告前於民國104年間因施用毒品案件，經臺灣花蓮地方法
    院以104年度簡字第184號判處有期徒刑4月確定；再於105年
    間因施用毒品案件，經本院以105年度東簡字第130號判處有
    期徒刑4月確定；又於105年間因違反森林法案件，經本院以
    105年度訴字第52號判處有期徒刑6月，併科罰金新臺幣(下
    同)30萬元確定，上開3案件，經本院以105年度聲字第560號
    裁定有期徒刑部分應執行有期徒刑11月確定，嗣於107年3月
    28日執行完畢，此有臺灣高等法院被告前案紀錄表及判決附
    卷可稽，是被告係受有期徒刑執行完畢後，5年以內故意再
    犯本案有期徒刑以上之罪。參酌司法院釋字第775號解釋意
    旨，並衡諸被告於本案之犯罪情節，並無處以法定最輕本刑
    仍顯過苛之情形，則於刑法第47條第1項修正前，仍應適用
    累犯規定，加重其刑。　
(三)爰審酌被告為圖一己私利，竟罔顧林木生長及自然生態維護
    之不易，恣意前往國有森林竊取森林副產物，所為已對國家
    財產及森林保育工作造成損害，且被告除上述構成累犯之前
    案紀錄外，其①於95年間，因違反森林法案件，經本院以95
    年度訴字第196號判處有期徒刑8月、7月，各併科罰金新臺
    幣(下同)23萬、1千元，並定應執行有期徒刑1年，併科罰金
    23萬元，嗣經本院以96年聲簡字第831號裁定各減刑為有期
    徒刑4月、3月15日，各併科罰金11萬5千元、5百元，並定應
    執行有期徒刑6月，併科罰金11萬5千元確定；②於97年間，
    因違反森林法案件，經臺灣高等法院花蓮分院以98年度上訴
    字第94號判處有期徒刑10月，嗣與另案經裁定應執行有期徒
    刑1年2月確定；③於106年間，因違反森林法案件，經本院以
    106年度訴字第109、123號判處有期徒刑1年2月，併科罰金7
    萬8千元，並經臺灣高等法院花蓮分院以107年度上訴字第20
    號駁回上訴確定；④於106年間，因違反森林法案件，經本院
    以106年度訴字第141號判處有期徒刑7月，併科罰金30萬2千
    元，並經臺灣高等法院花蓮分院以108年度上訴字第10號撤
    銷原判決，判處有期徒刑7月，併科罰金30萬2千元確定；上
    開③、④案件，經臺灣高等法院花蓮分院以108年度聲字第141
    號裁定應執行有期徒刑1年8月，併科罰金37萬5千元確定，
    此有高等法院被告前案紀錄表1紙在卷可佐（見本院卷第15
    至31頁），可知被告自95年間起，多次違犯森林法案件，且
    均與盜採或搬運國有林班地之牛樟木、牛樟菇相關，犯罪手
    段類同，所為實有不該；惟考量其犯後尚能坦承犯行，態度
    尚可，並考量檢察官、被害人行政院農業委員會林務局○○林
    區管理處對於論罪科刑之意見，兼衡酌其犯罪之動機、情節
    、方式，所竊取森林產物之種類(牛樟菇)、數量(2袋，共計
    142.5公克)、價值，暨被告於審判中自陳其智識程度為高中
    畢業、現在家裡義式餐廳幫忙、月薪約1萬元、家庭經濟狀
    況普通（見本院卷第65頁）等一切情狀，量處如主文所示之
    刑，並諭知罰金易服勞役之折算標準。
三、沒收
  1.按供犯罪所用、犯罪預備之物或犯罪所生之物，屬於犯罪行
    為人者，得沒收之，刑法第38條第2項前段定有明文。經查
    ，扣案之手電筒2支、銼刀2支、鏡子2個及頭燈2個，均係被
    告所有，且供其竊取森林副產物使用之工具等節，業據被告
    於本院審理中供陳在卷（見本院卷第61頁），並有○○縣警察
    局○○分局扣押物品目錄表1紙在卷可佐（見偵卷第59、65頁
    ），是該等扣案物皆核屬「供犯罪所用之物」，本院自應依
    刑法第38條第2項前段規定，均予宣告沒收之。至其餘扣案
    物即背包2個、童軍繩1條、鐮刀2支及小鐮刀1支等，雖均為
    被告所有，然無證據顯示與本案有何關連性，難認為供犯罪
    所用之物，亦非違禁物，且欠缺刑法上重要性，爰不予宣告
    沒收，併此敘明。
  2.次按犯罪所得已實際合法發還被害人者，不予宣告沒收或追
    徵，刑法第38條之1第5項定有明文。經查，被告所竊得之牛
    樟菇2袋共142.5公克，為本案犯罪所得之物，惟已實際合法
    發還予行政院農業委員會林務局○○林區管理處，此有○○縣警
    察局○○分局贓物認領保管單、○○林區管理處○○工作站贓、證
    物品領據在卷可稽（見偵卷第67、69頁），依刑法第38條之
    1第5項規定，不予宣告沒收或追徵其價額。
據上論斷，應依刑事訴訟法第273條之1第1項、第299條第1項前
段、第310條之2、第454條第2項，森林法第50條第1項，刑法第1
1條前段、第47條第1項、第42條第3項、第38條第2項前段，刑法
施行法第1條之1第1項，判決如主文。
本案經檢察官陳薇婷提起公訴，檢察官馮興儒到庭執行職務。
中　　華　　民　　國　　111 　年　　2 　　月　　25　　日
                  刑事第一庭    法  官　施伊玶
附錄本件論罪科刑法條：　　　　　　　　　
森林法第50條
竊取森林主、副產物者處6月以上5年以下有期徒刑，併科新臺幣
30萬元以上6百萬元以下罰金。
收受、搬運、寄藏、故買或媒介前項贓物者，處6月以上5年以下
有期徒刑，併科新臺幣30萬元以上3百萬元以下罰金。
前二項之森林主產物為中央主管機關公告之具高經濟或生態價值
樹種之貴重木者，加重其刑至二分之一。
第1項及第2項之未遂犯罰之。
附件：
臺灣臺東地方檢察署檢察官起訴書
110年度偵字第3009號
　　被　　　告　傅勝安　男　46歲（民國00年0月0日生）
　　　　　　　　　　　　住臺東縣○○鎮○○路00○0號
　　　　　　　　　　　　國民身分證統一編號：Z000000000號
上列被告因違反森林法案件，已經偵查終結，認應提起公訴，茲
將犯罪事實及證據並所犯法條分敘如下：
　　　　犯罪事實
一、傅勝安意圖為自己不法之所有，基於竊取森林副產物之犯意
    ，於民國110年9月13日5時許，騎乘車牌號碼000-000號普通
    重型機車至行政院農業委員會林務局○○林區管理處（下稱臺
    東林管處）所管領之○○事業區第0林班地（下稱關山第1林班
    地）國有林地之產業道路入口處，再徒步至關山第1林班地
    某處（座標X：000000，Y：0000000），持剷刀竊取生長於
    牛樟木上之牛樟菇2袋（重142.5公克，已發還臺東林管處）
    得手。嗣傅勝安於同日17時20分許，騎乘上開車輛行經○○縣
    ○○鄉○○第0林班（座標X：000000，Y：0000000 ）處時，因
    形跡可疑，為警攔查，並經其同意搜索，當場扣得牛樟菇2
    袋（重142.5公克）、背包1個、手電筒1支、童軍繩1條、剷
    刀1支、鐮刀1支、鏡子1面、頭燈1個等物，因而查悉上情。
     
二、案經臺東林管處訴由○○縣警察局○○分局報告偵辦。
　　　　證據並所犯法條
一、上揭犯罪事實，業據被告傅勝安於警詢及偵查中坦承不諱，
    核與證人王○傑於警詢時之證述情節相符，並有自願受搜索
    同意書、○○縣警察局○○分局扣押筆錄、扣押物品目錄表、○○
    縣警察局○○分局贓物認領保管單、○○林區管理處○○工作站贓
    、證物品領據、衛星示意圖各1份、刑案現場照片14張、扣
    案之牛樟菇2袋（重142.5公克）、背包1個、手電筒1支、童
    軍繩1條、剷刀1支、鐮刀1支、鏡子1面、頭燈1個等物附卷
    可稽，足認被告之自白與事實相符，其犯嫌應堪認定。
二、核被告所為，係違反森林法第50條第1項之竊取森林副產物
    罪嫌。再扣案之剷刀1支為被告所有，並用以竊取本案牛樟
    菇之用，業據被告坦承在卷，故均屬供犯罪所用之物，請依
    刑法第38條第2項前段規定宣告沒收；至扣案之背包1個、手
    電筒1支、童軍繩1條、鐮刀1支、鏡子1面、頭燈1個，尚無
    證據足資證明上開物品係供犯罪所用之物或犯罪預備之物，
    爰不聲請宣告沒收。末扣案之牛樟菇2袋（重142.5公克），
    雖係被告犯罪所得之物，然已發還○○林區管理處○○工作站保
    管等情，有○○林區管理處○○工作站贓、證物品領據1紙附卷
    可憑，爰不聲請宣告沒收。
三、依刑事訴訟法第251條第1項提起公訴。
　　此　致
臺灣臺東地方法院
中　　華　　民　　國　 110　　年　　10　　月　　28　　日
　　　　　　　　　　　　　檢　察　官　陳薇婷